【裁判字號】    97,消債更,262
【裁判日期】    971006
【裁判案由】    聲請更生程序
【裁判全文】
臺灣高雄地方法院民事裁定           97年度消債更字第262號
聲  請  人  乙○○
上列當事人聲請消費者債務清理事件聲請更生，本院裁定如下：
    主  文
聲請駁回。
聲請費用由聲請人負擔。
    理  由
一、本件聲請意旨略以：聲請人曾依「中華民國銀行公會會員辦
    理消費金融案件無擔保債務協商機制」（下稱債務協商機制
    ）請求共同協商債務清償方案並經協商成立，約定聲請人每
    月應繳金額為新臺幣（下同）20,000元，惟聲請人每月月薪
    約為29,500元左右，聲請人尚須獨力扶養父親，是於扣除每
    月協商款後，聲請人幾已無法維生，此在客觀上自有不可歸
    責於己之事由致履行顯有重大困難之情事，而聲請人無擔保
    或無優先權之債務總額未逾1,200 萬元，復未經法院裁定開
    始清算程序或宣告破產，爰依法聲請更生等語。
二、按「債務人與金融機構協商成立者，不得聲請更生或清算，
    但因不可歸責於己之事由，致履行顯有重大困難者，不在此
    限... 本條例施行前，債務人依金融主管機關協調成立之中
    華民國銀行公會會員辦理消費金融案件無擔保債務協商機制
    與金融機構成立之協商，準用前項之規定」，消費者債務清
    理條例第151 條第5 項、第6 項分別定有明文，而消費者債
    務清理條例之立法目的，依其立法理由乃認陷於經濟上困境
    之消費者若任其於惡性循環之債務窘境中自生自滅，其將衍
    生嚴重之社會問題，致難以維持安定之社會經濟秩序，故有
    予之分別情形依更生或清算之程序清理其債務之必要，藉以
    妥適調整其與各相關債權人等間之權利義務關係，以謀求消
    費者經濟生活之更生機會，從而健全社會經濟發展，惟私法
    上之債之關係，係以當事人間之信賴關係為基礎，為社會經
    濟組織之重要支柱，故當事人於以法律行為追求自己之利益
    之際，亦應顧及對方之利益，並考量債權債務在社會上之作
    用，本於誠實及信用之原則，行使其債權及履行其債務，故
    消費者如已與金融機構協商成立，或於本條例施行前已依金
    融主管機關協調成立之中華民國銀行公會會員辦理消費金融
    案件無擔保債務協商機制與金融機構成立協商，因此係經當
    事人行使程序選擇權所為之債務清理契約，債務人理應受該
    成立之協議所拘束，如無特殊情事，其原即應依此協商結果
    而為誠信履行，惟因慮及有些協商於成立之時，或僅考量債
    權數額之清償而未慮及債務人之經濟能力，或債務人於嗣後
    因經濟情況變更（如清償期間收入或收益不如預期）而致依
    約履行將使其陷於經濟上之困境甚或履行不能，故上開條例
    於此即另開「因不可歸責於己之事由，致履行顯有重大困難
    者」之履行例外以助債務人之更生，則已成立協商者不能或
    不願依約履行而依例外條款復聲請更生或清算者，自應就其
    例外情形嚴予審核，於該當後始准之為其所負義務關係之調
    整，以避免其任意毀諾、濫用債務清理程序而藉此善意之立
    法惡意圖謀減免債務，致使該程序陷於道德之危險，並因此
    使社會之信用緊縮而造成經濟之動盪。次按聲請更生或清算
    不合程式或不備其他要件者，法院應以裁定駁回之，但其情
    形可以補正者，法院應定期間先命補正，消費者債務清理條
    例第8 條亦有明文規定。
三、經查：
  (一)本件聲請人於債清條例施行前之95年7 月28日業依「中華民
    國銀行公會會員辦理消費金融案件無擔保債務協商機制」而
    與最大債權金融機構即遠東國際商業銀行（遠東銀行）達成
    債務清償方案之協商，約定聲請人應自95年8 月起分120 期
    ，且每月10日以20,000元依各債權銀行債權金額比例清償各
    項債務至全部清償為止，而聲請人於協商成立後，於96年4
    月毀諾而未依該協定繼續履行分期償還乙節，此有協議書、
    聲請人提出之不可歸責於己致履行顯有重大困難之事由與證
    據單等件在卷可稽。
  (二)本件聲請人以前揭情詞為辯，主張有不可歸責於己之事由，
    並提出財產及收入狀況說明書、債權人清冊、戶籍謄本、協
    議書、財團法人金融聯合徵信中心當事人綜合信用報告、財
    政部高雄市國稅局95、96年度綜合所得稅各類所得資料清單
    、財政部高雄市國稅局財產歸屬資料清單等資料為證。
  (三)然按債務人與金融機構協商成立者，除非因不可歸責於己之
    事由，致履行顯有重大困難，否則不得聲請更生或清算，消
    費者債務清理條例第151 條第5 項規定意旨甚明。是債務清
    償方案成立後，應由債務人按其條件履行，如於其後發生情
    事變更，在清償期間內之收入或收益不如預期，致該方案履
    行困難甚或履行不能，而有不可歸責於己之事由，始能聲請
    更生或清算。此項規定旨在避免債務人任意毀諾已成立之協
    商，濫用更生或清算之裁判上債務清理程序，蓋以債務清償
    方案係經當事人行使程序選擇權所為之債務清理契約，債務
    人應受該成立之協定所拘束。債務人既已與金融機構協商成
    立，如認該協商方案履行有其他不適當情形，自仍應再循協
    商途徑謀求解決。經查：聲請人自95年度、96年度之年所得
    乃分為542,826 元、359,757 元，97年1 月1 日及97年2 月
    1 日之勞工保險投保薪資分別為42,000元、30,300元，此有
    綜合所得稅各類所得資料清單、勞工保險被保險人投保資料
    表各1 份在卷可憑，是依上開資料計算，聲請人於95年度之
    平均收入為45,235.5元，96年度之平均收入則為29,979.75
    元，聲請人於此雖未提出97年度之薪資單據，惟依其投保薪
    資之等級而觀（投保薪資等級第14級月薪資總額為28,801元
    至30,300元），聲請人主張其每月薪資為29,500元乙節，尚
    堪採信。而聲請人辯稱其需獨力扶養父親丙○○云云，然按
    「負扶養義務者有數人而其親等同一時，應各依其經濟能力
    ，分擔義務」、「夫妻互負扶養之義務，其負扶養義務之順
    序與直系血親卑親屬同，其受扶養權利之順序與直系血親尊
    親屬同。」、「受扶養權利者，以不能維持生活而無謀生能
    力者為限。前項無謀生能力之限制，於直系血親尊親屬，不
    適用之。」、「因負擔扶養義務而不能維持自己生活者，免
    除其義務。但受扶養權利者為直系血親尊親屬或配偶時，減
    輕其義務。」、「扶養之程度，應按受扶養權利者之需要與
    負扶養義務者之經濟能力及身份定之。」，民法第1115條第
    3 項、第1116條之1 、第11 17 條、第1118條、第1119條分
    別定有明文。聲請人之父丙○○（30年11月22日生），其名
    下有房屋、土地、股息收入各1 筆，財產總額799,408 元，
    聲請人之母即丙○○之妻甲○○○名下有利息所得147,551
    元，房屋、土地各2 筆，財產總額1,828,923 元，此有財產
    歸屬資料清單、戶籍謄本等件在卷足憑，是聲請人之父依所
    得申報資料所示雖無甚所得，然稅捐單位之所得資料僅係於
    納稅義務人為所得申報或扣繳單位為所得扣繳時始會有之，
    其清單所列無所得者，實際上並非即為無其它所得、收入，
    且其父名下尚有房地各1 筆，是否已達不能維持生活之程度
    實非無疑，況就其父應負扶養義務者應非僅有聲請人1 人，
    而尚有聲請人之姊妹2 人及丙○○之配偶甲○○○3 人，聲
    請人雖以其姊妹已嫁至國外，不願提供資料，故由聲請人獨
    力撫養云云，然聲請人拒不提供其姊妹出境前在台之最後戶
    籍謄本及渠等確已移居國外之證明，有本院民事案件審理單
    1 份附卷可參，是本院自無從認定聲請人所述是否屬實，縱
    若屬實，然丙○○配偶甲○○○名下亦有資產，聲請人既主
    張已不能維持自己之生活，依上開規定，其即得減輕其扶養
    義務及程度，而由甲○○○支應其扶養所需，而聲請人於此
    並未提出有實際支出扶養費之證明，自難認其每月確有支出
    其父10,708元之扶養費用。又依前述，聲請人之平均月薪資
    固確有下降之情況，然債務人之清償能力並不以薪資收入為
    唯一之來源，且聲請人亦未認其薪資收入變化情況為其毀諾
    不可歸責，致履行顯有重大困難之事由，有其聲請狀1 份在
    卷可稽，況以聲請人96年度之平均月薪資29,979.75 元，扣
    除每月協商款後，尚餘9,979.75元，仍高於97年度台灣省最
    低生活費每月9,829 元之標準（聲請人業已負債200 萬元左
    右，其本須以較低之標準生活而節忖開銷用以償債始符誠信
    ，債務人自不得以無負債人員之一般生活標準以上而同為要
    求），故聲請人依約履行前揭協商方案後，並無何將陷其於
    經濟上困境而無得維持生活之情形。且聲請人既有固定收入
    之履行能力，縱有履行不便，亦得經由個別債權銀行協商程
    式以求適當履債，自無恣意毀諾之理，是聲請人主張有不可
    歸責於己之事由致履行顯有重大困難之情事，尚無足採。
四、綜上，本件聲請人既有固定收入供履行清償，而其並無因情
    事變更而有重大履行困難之處，復未依本院之命令提出相關
    扶養人之資料，其聲請之更生已有要件不備及違背誠信說明
    義務之情，自應駁回其更生之聲請，爰裁定如主文。
五、依消費者債務清理條例第8 條、第46條、第15條，民事訴訟
    法第78條，裁定如主文。
中    華    民    國    97    年    10    月     6    日
                        民事庭    法      官  郭宜芳
上為正本係照原本作成
如不服本裁定，應於裁定送達後10日內，以書狀向本院提出抗告
，並繳納抗告費新臺幣1千元
中    華    民    國    97    年    10    月     6    日
                                  書  記  官  戴顯澄


司法院資訊處製作；財團法人民間司法改革基金會備份。
